【裁判字號】    99,易,2816
【裁判日期】    991206
【裁判案由】    家庭暴力防治法
【裁判全文】
臺灣臺北地方法院刑事判決              99年度易字第2816號
公  訴  人  臺灣臺北地方法院檢察署檢察官
被      告  陳義孟
上列被告因家庭暴力防治法之傷害案件，經檢察官提起公訴（99
年度偵字第11645號），本院判決如下：
    主  文
陳義孟傷害人之身體，處拘役肆拾伍日，如易科罰金，以新臺幣
壹仟元折算壹日。又傷害人之身體，處拘役伍拾日，如易科罰金
，以新臺幣壹仟元折算壹日。應執行拘役柒拾伍日，如易科罰金
，以新臺幣壹仟元折算壹日。緩刑伍年，緩刑期間並付保護管束
。
    事  實
一、陳義孟與陳雨嵐係姊弟，為家庭暴力防治法第3條第4款所定
    之家庭成員關係。陳義孟因與陳雨嵐間有財務糾紛，竟基於
    傷害他人身體之犯意，於民國99年3月16日下午3時許，在臺
    北市○○區○居街6 號11樓與12樓之樓梯間，以手掐住陳雨
    嵐頸部，將其壓制於牆壁後，徒手毆打陳雨嵐頭部數下，致
    陳雨嵐受有右上額挫傷之傷害。又因前揭財務糾紛，復基於
    傷害他人身體之犯意，於99年4月16日下午5時40分許，在臺
    北市○○區○居街、和平東路交岔口路之街道上，先以手捉
    住陳雨嵐之手臂後徒手推倒陳雨嵐，致陳雨嵐受有下肢挫傷
    、膝部表淺損傷、頭痛、上肢擦傷之傷害。
二、案經陳雨嵐訴由臺北市政府警察局大安分局報告臺灣臺北地
    方法院檢察署檢察官偵查起訴。
    理  由
甲、證據能力方面：
    按被告以外之人於審判外之言詞或書面陳述，除法律有規定
    者外，不得作為證據。被告以外之人於審判外之陳述，雖不
    符刑事訴訟法第159條之1至第159條之4之規定，而經當事人
    於審判程序同意作為證據，法院審酌該言詞陳述或書面陳述
    作成時之情況，認為適當者，亦得為證據；當事人、代理人
    或辯護人於法院調查證據時，知有第159條第1項不得為證據
    之情形，而未於言詞辯論終結前聲明異議者，視為有前項之
    同意。刑事訴訟法第159條第1項、第159條之5分別定有明文
    。查證人陳雨嵐於警詢及偵訊中、證人唐炘炘於偵訊時所為
    之陳述，固係審判外之陳述而屬傳聞證據，惟檢察官、被告
    陳義孟就上開審判外之陳述，於本院審理中，並不爭執證據
    能力，復未曾於言詞辯論終結前聲明異議，而本院審酌證人
    陳雨嵐、唐炘炘陳述作成時之情況，並無違法取證或有其他
    瑕疵情狀，亦認以之作為證據為適當，揆諸前揭規定，證人
    陳雨嵐、唐炘炘上開審判外之陳述自得作為證據，先予敘明
    。
乙、實體方面：
壹、有罪部分：
一、訊據被告陳義孟固坦承於前揭時間，有在各該地點與告訴人
    碰面之事實，然矢口否認有何傷害之犯行，辯稱：伊在99年
    3月16日下午3時許，僅在樓梯間拉住告訴人陳雨嵐之肩膀，
    並未碰到告訴人其他地方；至於99年4 月16日，伊僅拉告訴
    人上手臂，但告訴人仍繼續跑，後來有一年約35歲，狀似警
    察之男子出手將伊的手扳開後，迴旋將伊壓制在地，伊因此
    需打石膏2個月云云。惟查：99年3 月16日下午3時許，在臺
    北市○○區○居街6 號11樓與12樓之樓梯間，被告有以手掐
    住告訴人頸部，將其壓制於牆壁後，徒手毆打告訴人頭部數
    下之事實，業據證人即目擊者唐炘炘於本院審理時到庭證述
    ：「我坐在12樓辦公室的門口，我看到告訴人接了電話就出
    去，我有聽到男人很兇說話的聲音，我有聽到告訴人的尖叫
    聲，我就覺得怪怪的，我開門出去看，有看到一個男生，他
    就是在庭的被告，在11-12樓梯間抓著告訴人脖子下方，把
    她壓在牆壁上，不讓她跑，旁邊還有一個男生，他在旁邊看
    ，那個男生看起來約有40歲左右。我聽到告訴人喊救命，我
    聽到被告說：妳要跑去哪裡？我看到被告用右手打告訴人的
    耳朵上方頭部左邊，他打了一下，被告旁邊的男生勸他不要
    這樣。我只有看到告訴人的眼鏡有一點歪掉，後來我就上去
    12樓辦公室報警，之後我沒有繼續往下看。」（見本院卷第
    20頁反面），核與證人即告訴人於本院審理時證述：當日下
    午約2點多，公司11樓櫃臺打內線給伊稱有銀行人員來訪，
    伊便從12樓下到11樓的樓梯間，被告就從11樓走出來，有罵
    伊，掐住伊的脖子，還以拳頭打伊頭部邊，靠近太陽穴的位
    置，約兩、三下，伊係站在轉角靠牆壁的地方，之後被告就
    叫伊跟他下樓梯，伊有大叫，叫同事報警，伊有同事即證人
    唐炘炘出來看等語大致相符（詳本院卷第21頁反面），而觀
    諸被告正值壯年，體型、身高亦均遠優於告訴人，其於上揭
    情事及長期與告訴人間財務糾紛之氣憤情緒下，雖徒手毆打
    告訴人數下，然該力道當屬非輕，且告訴人係遭被告壓制於
    轉角牆壁處，此位置即易造成告訴人因被告毆打而使頭部碰
    撞牆面之情，況告訴人於該日確有右上額挫傷而前往就醫乙
    節，亦有臺北醫學大學附設醫院診斷證明書附卷可稽（見偵
    查卷第15頁）；參以被告於警詢時陳稱：於當天，在告訴人
    上班處，與告訴人因家產及債務等問題發生口角糾紛及「一
    些拉扯」等語（見偵查卷第6頁反面），足認被告確於99年3
    月16日下午3時許，在臺北市○○區○居街6號11樓與12樓之
    樓梯間，有以手掐住告訴人頸部，將告訴人壓制於牆壁後，
    徒手毆打告訴人頭部數下，致告訴人受有右上額挫傷之傷害
    。又被告於99年4月16日下午5時40分許，在臺北市○○區○
    居街、和平東路交岔口路之街道上，有徒手捉住告訴人之手
    臂後，將告訴人推倒之事實，業據證人即告訴人到庭結證：
    當日被告從背後抓住伊，要在路上打伊，伊遭被告推倒在地
    ，膝蓋、下肢因而擦傷；當時僅有路人，並無被告所稱疑似
    警察之人等語（見本院卷第22頁反面），且告訴人當日確實
    受有下肢挫傷、膝部表淺損傷、頭痛、上肢擦傷之傷害，亦
    有臺北醫學大學附設醫院診斷證明書在卷足考（見偵查卷第
    48頁）；參以被告於本院審理時供稱：伊確實有把告訴人摔
    到地上去、伊承認有錯、伊願意跟告訴人道歉，伊不應該打
    告訴人，伊以後不會再打告訴人、伊這輩子絕對不會再打告
    訴人等語（見本院卷第21頁、第23頁、第25頁），是被告有
    於99年4月16日下午5時40分許，在臺北市○○區○居街、和
    平東路交岔口路之街道上，先以手捉住告訴人之手臂後徒手
    推倒告訴人，致告訴人受有下肢挫傷、膝部表淺損傷、頭痛
    、上肢擦傷之傷害等事實，洵堪認定。是被告上開空言所辯
    ，顯屬事後卸責之詞，殊非足採。綜上，堪認被告先後於99
    年3月16日下午3 時許，在臺北市○○區○居街6號11樓與12
    樓之樓梯間；於99年4月16日下午5時40分許，在臺北市○○
    區○居街、和平東路交岔口路之街道上，確有故意傷害告訴
    人身體之行為，致告訴人分別受有右上額挫傷；下肢挫傷、
    膝部表淺損傷、頭痛、上肢擦傷之傷害。本案事證明確，被
    告犯行堪以認定，應予依法論科。
二、按家庭暴力者，謂家庭成員間實施身體或精神上不法侵害之
    行為；家庭暴力罪者，謂家庭成員間故意實施家庭暴力行為
    而成立其他法律所規定之犯罪，家庭暴力防治法第2條第1款
    、第2 款分別定有明文。查本件被告與告訴人係姊弟關係，
    即屬家庭暴力防治法第3條第4款之家庭成員關係，被告所為
    前述傷害犯行，屬家庭暴力防治法第2條第2款之家庭暴力罪
    ，惟因家庭暴力防治法之上開條文並無罰則規定，此部分犯
    行應依刑法傷害罪規定予以論罪科刑。核被告於99年3 月16
    日下午3 時許、99年4月16日下午5時40分許所為，均係犯刑
    法第277條第1項之普通傷害罪。被告所犯上開2 罪，犯意各
    別、行為互殊，應分論併罰之。爰審酌被告與告訴人為姊弟
    關係，因細故發生糾紛時，不思和平理性解決紛爭，竟先後
    徒手為上開傷害犯行，致告訴人分別受有右上額挫傷；下肢
    挫傷、膝部表淺損傷、頭痛、上肢擦傷之傷害，該等行為實
    非足取，然幸被告於本院審理後，尚能知所悔悟，當庭向告
    訴人表示歉意，及保證以後不再毆打告訴人（見本院卷第25
    頁），足見其犯後態度顯然非劣，暨衡諸其犯罪動機、目的
    、手段、前曾受拘役30日及45日宣告之素行、無業之生活狀
    況、智識程度、告訴人所受傷害等一切情狀，各量處如主文
    所示之刑，並均諭知易科罰金之標準，以示懲戒。末查，被
    告未曾因故意犯罪受有期徒刑以上刑之宣告，此有臺灣高等
    法院被告前案紀錄表存卷可按（見本院卷第4頁至第5頁），
    且被告於本院審理時，當庭向告訴人表示歉意，並經告訴人
    當場表示願意給予被告緩刑，公訴檢察官亦當庭請求給予被
    告緩刑5年之宣告，此有本院99年11月3日審判筆錄在卷足參
    （見本院卷第25頁），本院斟酌一切情事，認所宣告之刑，
    以暫不執行為當，爰併予宣告緩刑5 年，以啟自新，兼觀後
    效。此外，因本件為家庭暴力罪，是另依家庭暴力防治法第
    38條第1 項規定，一併為緩刑期內應付保護管束之諭知。至
    公訴人雖就被告上開2次犯行，均具體求刑有期徒刑3月，惟
    本院參酌上開一切情事，認以量處如主文所示之刑為適當，
    公訴人之求刑，核屬過重，附此敘明。
貳、不另為無罪諭知部分：
一、公訴意旨另以：被告於99年3月16日下午3時許，除在告訴人
    自臺北市○○區○居街6 號12樓工作處樓梯下樓前往11樓之
    際拳毆告訴人臉部數下，復出手掐住告訴人頸部外，待告訴
    人與被告搭乘電梯下樓時，被告再接續同一傷害犯意，拳毆
    告訴人臉部數下，致告訴人受有右上額挫傷之傷勢，認被告
    就此亦涉犯刑法第277條第1項之傷害罪嫌云云。惟按犯罪事
    實應依證據認定之，無證據不得認定犯罪事實。又不能證明
    被告犯罪者，應諭知無罪之判決，刑事訴訟法第154條第2項
    、第301條第1項分別定有明文。另事實之認定，應憑證據，
    如未能發現相當證據，或證據不足以證明，自不能以推測或
    擬制之方法，為裁判基礎；而告訴人之告訴，係以使被告受
    刑事訴追為目的，是其陳述是否與事實相符，仍應調查其他
    證據以資審認。且認定犯罪事實所憑之證據，雖不以直接證
    據為限，間接證據亦包括在內，然而無論直接證據或間接證
    據，其為訴訟上之證明，須於通常一般之人均不致有所懷疑
    ，而得確信其為真實之程度者，始得據為有罪之認定，倘其
    證明尚未達到此一程度，而有合理之懷疑存在而無從使事實
    審法院得有罪之確信時，即應由法院為諭知被告無罪之判決
    （最高法院40年台上字第86號、52年台上字第1300號、76年
    台上字第4986號判例意旨參照）。
二、經查：被告於99年3月16日下午3時許，在臺北市○○區○居
    街6 號11樓與12樓之樓梯間，以手掐住告訴人頸部，將告訴
    人壓制於牆壁後，徒手毆打告訴人頭部數下，致告訴人受有
    右上額挫傷之傷害等情，已於前述。又告訴人隨後與被告至
    上址12樓搭乘電梯，由告訴人先行步入該電梯、按壓至1 樓
    之按鍵後，被告旋即亦進入電梯，雖有以左手揮向告訴人頭
    部右上方、太陽穴位置乙次，致告訴人頭部有微往左偏之情
    ，然其後，告訴人即站立於面對電梯門之左後方，被告則站
    立於靠近電梯門之位置，2人直至1樓電梯門開啟前，僅有持
    續對話，而無再有肢體碰觸等情，有前揭時地之電梯內外監
    視錄影及翻拍照片附卷足稽（見偵查卷第9 頁至第11頁、證
    物袋【另置於卷後】）；參以證人即告訴人亦於本院審理時
    證稱：「（問：為什麼妳的傷單裡面【提示偵卷第16頁】，
    為什麼妳只有一邊的傷勢？）我在樓梯間被打，我忘記是頭
    部的哪一邊。我記得右邊的挫傷應該是在『樓梯間』形成的
    ，因為我是從12樓下去的。」（詳本院卷第22頁），且有臺
    北醫學大學附設醫院診斷證明書在卷可佐（見偵查卷第15頁
    ），足認告訴人於99年3月16日下午3時許，在臺北市○○區
    ○居街6 號11樓與12樓之樓梯間，遭被告徒手毆打告訴人頭
    部數下時，即已發生告訴人右上額挫傷之結果，縱被告於進
    入電梯後，有以左手揮向告訴人頭部右上方、太陽穴位置「
    乙次」，致告訴人頭部有微往左偏之情，然此時已無從再生
    告訴人右上額挫傷之結果。此外，復無其他積極證據足資證
    明被告確有此部分公訴意旨所載之犯行，揆諸首揭規定及說
    明，及依罪證有疑，利於被告之法則，應認此部分公訴意旨
    認：告訴人與被告搭乘電梯下樓時，被告再接續同一傷害犯
    意，拳毆告訴人臉部「數下」，致告訴人受有右上額挫傷之
    傷勢乙節，尚非足採。然此部分公訴意旨所述犯行與前揭有
    罪部分乃屬實質上一罪關係，爰不另為無罪之諭知。
據上論斷，應依刑事訴訟法第299條第1項前段，家庭暴力防治法
第2條第2款、第38條第1項，刑法第277條第1項、第41條第1項前
段、第51條第6款、第74條第1項第1款，刑法施行法第1條之1，
判決如主文。
本案經檢察官劉承武到庭執行職務。
中    華    民    國    99    年    12    月    6     日
                        刑事第十庭法  官  周玉琦
上正本證明與原本無異。
如不服本判決，應於判決送達後10日內，向本院提出上訴狀。
中    華    民    國    99    年    12    月    6     日
                                  書記官  謝貽婷
附錄本案論罪法條全文：
中華民國刑法第277條
傷害人之身體或健康者，處3年以下有期徒刑、拘役或1千元以下
罰金。
犯前項之罪因而致人於死者，處無期徒刑或7年以上有期徒刑；
致重傷者，處 3 年以上 10 年以下有期徒刑。

司法院資訊處製作；財團法人民間司法改革基金會備份。
